臺灣苗栗地方法院民事判決　　　　　　　 92年度家訴字第5號
原　　　告　丙○○
訴訟代理人　張績寶律師
複　代理人　常照倫律師
　　　　　　江文玉律師
　　　　　　張富慶律師
被　　　告　乙○○
　　　　　　癸○○○
　　　　　　己○○
　　　　　　壬○○
　　　　　　辛○○
兼　上　四
訴訟代理人　丁○○
被　　　告　甲○○○
　　　　　　戊○○
　　　　　　庚○○
上列當事人間請求分割遺產事件，本院於民國94年6月21日言詞
辯論終結，判決如下：
    主  文
兩造繼承被繼承人賴連妹所遺如附表一所示之遺產，准予分割。
其分割方法為：如附表一編號1 、2 、7 、8 、9 所示土地及編
號10所示建物，由兩造依如附表二所示之應繼分比例保持共有；
編號3 、4 、6 所示土地均予變價，所得價金由兩造按如附表二
所示應繼分比例分配；編號5 所示土地由原告取得，但原告應補
償被告乙○○、丁○○、甲○○○、戊○○每人各新臺幣壹萬肆
仟元，另應補償被告癸○○○、己○○、壬○○、庚○○、辛○○共新臺幣壹萬肆仟元；編號11所示現金新臺幣參仟元，由兩造
按如附表二所示應繼分比例取得。
訴訟費用由兩造依如附表二所示應繼分比例負擔。
　　事實及理由
一、被告甲○○○、戊○○、庚○○3 人未於言詞辯論期日到場
    ，核無民事訴訟法第386 條所定各款情形之一，爰依原告之
    聲請，由其一造辯論而為判決。
二、原告起訴主張：(一)被繼承人賴連妹於民國75年7 月27日死亡
    ，其法定繼承人為湯文達、乙○○、丁○○、丙○○、甲○○○、戊○○等6 人，每人應繼分為1/6 ，嗣湯文達於88年
    12月6 日死亡，其應繼分由癸○○○、己○○、壬○○、庚○○及辛○○5 人繼承，每人應繼分為1/30，而賴連妹遺產
    如附表一所示，其中編號7 、8 、9 之土地應有部分及編號
    10之建物應有部分均為1/7 ，原為賴連妹繼承自其夫湯協祥
    之遺產，因兩造係於湯協祥、賴連妹去世之後，始辦理繼承
    登記，故已直接將編號7 、8 、9 、10等4 筆不動產由兩造
    辦理繼承登記取得公同共有，惟因此部分既仍屬賴連妹之遺
    產，應一併列入本件請求分割之範圍；此外除編號11之現金
    新臺幣（下同）3,000 元尚未分配之外，其餘編號1 至編號
    6 之土地部分均已由兩造辦理繼承登記，現為公同共有，而
    賴連妹去世時，並未立有遺囑指定繼承人之應繼分或限制分
    割遺產，是上開遺產並無不能分割之情形，亦無不予分割之
    約定，為此訴請分割前開遺產。(二)編號1 、2 之土地，目前
    均作為既成道路使用，有不適於分割之情事，請准由兩造按
    應繼分比例保持分別共有。編號3 、4 、6 號土地，因被告
    等人表示不同意與原告共有，亦不提出任何分割方案，請准
    予變價拍賣，由兩造按應繼分比例分配所得價金。編號5 所
    示土地，面積僅有4 平方公尺，且形狀狹長，恐無人願意出
    價購買，若按應繼分比例予以細分，每人所能分得之面積甚
    微，顯難合理使用土地，不合經濟效益，但該筆土地適與原
    告所有同段第108-19地號土地相鄰，請求將該筆土地分歸原
    告所有，以盡地利之用，再由原告以金錢補償被告。編號11
    所示現金3, 000元，則由兩造依應繼分比例分配取得等語，
    除補償被告之金額外，並聲明如主文所示。
三、被告甲○○○、戊○○2 人未於言詞辯論期日到場，據其提
    出書狀表示：同意依原告所提分割方案分割遺產。另被告乙○○、丁○○、癸○○○、己○○、壬○○、辛○○（下稱
    被告乙○○等6 人）則以：原告前曾於84年間訴請法院分割
    賴連妹之遺產，業經臺灣新竹地方法院（下稱新竹地院）以
    84年度家訴字第91號判決駁回，應受一事不再理之拘束。又
    原告訴請分割之遺產，尚漏列苗栗市○○里○○街93巷2、4
    、6 、8 、10、12號等6 筆建物，其僅選擇部分遺產訴請分
    割，於法不合。附表一編號5 第108-32地號土地面臨苗栗市
    ○○里○○街93巷之4 米寬巷道通路，價值甚高，而原告於
    73年間係以假買賣方式不法取得同段第108-19地號土地，不
    應因此將同段108-32地號土地分予原告等語，資為抗辯。
四、得心證之理由：
（一）原告主張被繼承人賴連妹於前開日期死亡，其法定繼承人
      為湯文達、乙○○、丁○○、丙○○、甲○○○、戊○○
      等6 人，嗣湯文達亦已去世，賴連妹之遺產應由兩造共同
      繼承，兩造並已就附表一編號1 至編號6 之土地辦理繼承
      登記等事實，業據其提出賴連妹、湯文達之除戶謄本及繼
      承系統表各1 份、兩造當事人之戶籍謄本10份、土地登記
      謄本6 份為證，此部分事實並為被告所不爭執，應堪信為
      真實。
（二）按繼承人有數人時，在分割遺產前，各繼承人對於遺產全
      部為公同共有；繼承人得隨時請求分割遺產；民法第1151
      條、第1164條前段分別定有明文。是遺產之公同共有係以
      遺產之分割為其終局目的，而以公同共有關係為暫時的存
      在，本件原告以遺產分割為由終止兩造間之公同共有關係
      ，請求分割賴連妹之遺產，自屬有據，應予准許。被告乙○○等6 人雖辯稱：原告前曾於84年間訴請法院分割賴連
      妹之遺產，業經新竹地院以84年度家訴字第91號判決駁回
      ，應受一事不再理之拘束云云，惟按除別有規定外，確定
      之終局判決就經裁判之訴訟標的，有既判力；且原告起訴
      之訴訟標的為確定判決之效力所及者，法院應以裁定駁回
      之；民事訴訟法第400 條、第249 條第1 項第7 款固分別
      定有明文，然確定判決倘未就訴訟標的之法律關係予以裁
      判者，即無上開法條所定之既判力。經查：原告前雖曾就
      被繼承人賴連妹之遺產，在新竹地院對湯文達、乙○○、
      丁○○、甲○○○、戊○○等人提起分割遺產之訴，且經
      新竹地院以前揭判決予以駁回，然其駁回之理由，係以原
      告起訴時主張將如附表一所示編號1 、3 、6 等3 筆土地
      之公同共有登記改為分別共有，與分割共有物之規定不符
      ，非屬分割遺產之適當方法，乃判決駁回原告之起訴，然
      並非認定賴連妹之遺產有何法律規定或契約約定不能分割
      之情形，亦未於實體上就該遺產予以分割，自未發生遺產
      分割之形成判決效力，此有新竹地院上開判決書1 份在卷
      可憑，復經本院依職權調閱該事件卷宗查明無誤，而系爭
      遺產既無法定或約定禁止分割之情形，原告仍得提出適法
      之分割方式，另行起訴主張分割遺產，不受一事不再理之
      限制，被告乙○○等6 人上開所辯尚非可採，合先敘明。
（三）查兩造之被繼承人賴連妹於75年7 月27日死亡後，其自身
      留有如附表一所示編號1 至編號6 之土地（其中編號4 、
      5 等2 筆土地均自編號2 之土地分割增加地號而來，有前
      開土地登記謄本在卷可稽）及編號11之現金等遺產，另因
      賴連妹之夫湯協祥前於71年1 月21日死亡，留有如附表一
      所示編號7 至編號10等4 筆房地遺產，權利範圍均為所有
      權全部等情，有財政部臺灣省中區國稅局苗栗縣分局（下
      稱國稅局苗栗分局）93年3 月29日中區國稅苗縣一字第09
      30031681號函檢附賴連妹、湯協祥2 人之遺產稅逾核課期
      間案件同意移轉證明書、遺產明細表、遺產稅核定通知書
      等在卷足憑；而賴連妹於湯協祥死亡當時，應與其子女湯
      文達、乙○○、丁○○、丙○○、甲○○○、戊○○等6
      人共同繼承，對湯協祥之遺產擁有1/7 之應繼分，雖賴連
      妹未及辦理繼承登記即已死亡，嗣後由兩造直接辦理繼承
      登記，然繼承之效力既因被繼承人死亡而開始發生，自不
      因賴連妹未及辦理繼承登記而影響其對於湯協祥遺產之繼
      承事實，是賴連妹就湯協祥遺產所擁有之應繼分即如附表
      一所示編號7 至編號10等4 筆不動產，仍應列入賴連妹之
      遺產範圍。至被告乙○○等6 人雖另辯稱：原告訴請分割
      之遺產，尚漏列苗栗市○○里○○街93巷2 、4 、6 、8
      、10、12號等6 筆建物云云，然國稅局苗栗分局既未將此
      部分建物列入賴連妹遺產範圍予以課徵遺產稅，被告乙○○等復未就上開6 筆建物係屬賴連妹遺產乙節舉證加以證
      明，其此部分所述尚難憑採，仍應以國稅局苗栗分局所提
      供上開遺產明細表中所列即如附表一所示之財產作為本件
      分割遺產之標的。
（四）按公同共有物分割之方法，除法律另有規定外，應依關於
      共有物分割之規定，依共有人協議之方法行之，分割之方
      法，不能協議決定者，法院得因任何共有人之聲請，命以
      原物分配於各共有人，或變賣共有物，以價金分配於各共
      有人，以原物為分配時，如共有人中有不能按其應有部分
      受分配者，得以金錢補償之；民法第830 條第2 項、第82
      4 條分別定有明文。次按分割共有物，以消滅共有關係為
      目的，法院裁判分割共有土地時，除因該土地內部分土地
      之使用目的不能分割（如為道路）或部分共有人仍願維持
      其共有關係，應就該部分土地不予分割或准該部分共有人
      成立新共有關係外，應將土地分配於各共有人單獨所有，
      最高法院69年台上字第1831號判例意旨可資參照。又裁判
      上如何定共有物分割之方法，除應斟酌當事人之聲明、共
      有物之性質、共有人之意願、利害關係、經濟效用及全體
      共有人之利益等公平決之外，並不受任何共有人主張之拘
      束，法院為顧及全體共有人所得利用之價值等情形，本有
      自由裁量之權。爰就如附表一所示之賴連妹遺產分割方式
      依次敘述如下：
    (1)如附表一編號1 、2 部分：經本院會同兩造當事人前往現
      場勘驗結果，此2 筆土地目前分別作為巷弄通路及道路使
      用，有本院94年4 月27日勘驗筆錄1 份及當日所攝照片2
      張（如當日筆錄所附照片編號(5)、(6)）在卷可稽，且為兩
      造所不爭執，此2 筆土地既係作為道路使用，即屬因其使
      用目的而不能分割之情形，應由兩造依其應繼分比例保持
      共有。
    (2)如附表一編號7 、8 、9 、10部分：此部分均係賴連妹對
      湯協祥遺產原有之應繼分，權利範圍均為各該筆不動產所
      有權1/7 ，惟因湯協祥死亡之後，其繼承人即賴連妹、湯
      文達、乙○○、丁○○、丙○○、甲○○○、戊○○等人
      並未立即辦理繼承登記，而係於賴連妹、湯文達2 人死亡
      之後，始由兩造共10人辦理繼承登記，此有如附表一編號
      7 、8 、9 之土地登記謄本3 份及編號10之房屋稅籍證明
      書影本1 份（編號10之房屋並未辦理保存登記）在卷可按
      ，故賴連妹就此部分之應繼分已因嗣後兩造辦理繼承登記
      之結果，而由兩造直接取得公同共有，無從再予分割，自
      應由兩造依取得之現狀按其應繼分比例繼續保持共有。
    (3)如附表一編號3 、4 、6 部分：編號4 土地為道路交叉口
      轉角空地（現場情形如本院前揭勘驗期日所攝照片編號(4)
      ），編號3 、6 土地目前均為訴外人搭建房屋占用中（如
      勘驗期日所攝照片編號(7)、(8)），此3 筆土地之面積分別
      為7 平方公尺、33平方公尺、174 平方公尺，亦有土地登
      記謄本附卷可查，倘以原物分割，各共有人分得之面積均
      極零碎，難以合理利用，而被告乙○○等6 人復於本院審
      理中陳明不願就遺產土地繼續維持共有，惟亦未就此部分
      土地表明任何分割方案，原告就此部分之3 筆土地請求予
      以變價後將所得價金依應繼分比例分配予兩造，核無不當
      ，應為可採之分割方案。
    (4)如附表一編號5 部分：該筆土地面積僅有4 平方公尺，為
      狹長形土地，緊鄰原告所有同段第108-19地號土地，此有
      土地登記謄本2 份及地籍圖謄本1 份在卷可憑，而原告目
      前於前開第108-19地號土地上建有鐵皮屋使用，編號5 之
      土地正好位於該108-19地號土地與前方道路相鄰接處，倘
      未分予原告取得，將導致其所有108-19地號土地前方出入
      口面臨阻礙，反之若由原告取得此部分土地所有權，可與
      108-19地號土地併為合理使用，獲得較大之經濟上利益，
      反觀被告等人均無必須取得此筆土地所有權或占有使用之
      經濟需求，是由原告取得此筆土地之所有權，再另以金錢
      補償其餘各共有人，非但合於經濟效益，亦無損於其他共
      有人之權利，為適當之方割方法。而原告取得附表一編號
      5 之土地後，應補償其餘各共有人之金錢計算方式如下：
      此筆108-32地號土地係自附表一編號2 之同段108-12地號
      土地分割而來，該108-32地號土地分割前原有面積為486
      平方公尺，國稅局苗栗分局核定之價值為10,206,000元，
      此有上開賴連妹之遺產明細表1 份在卷可考，是該筆土地
      每平方公尺之價值應為21,000元（10,206,000÷486=21,0
      00），而108-32地號土地面積為4 平方公尺，其整筆土地
      價值應為84,000（21,000×4=84,000），原告及被告乙○○、丁○○、甲○○○、戊○○每人應繼分均為1/6 ，另
      湯文達之繼承人即被告癸○○○、己○○、壬○○、庚○○及辛○○每人之應繼分則為1/30，是原告取得該筆108-
      32地號土地後，應補償被告乙○○、丁○○、甲○○○、
      戊○○每人各14,000元（84,000×1/6=14,000），另應補
      償被告癸○○○、己○○、壬○○、庚○○及辛○○等5
      人共14,000元。至被告乙○○等6 人辯稱108-32地號土地
      面臨苗栗市○○里○○街93巷之4 米寬巷道通路，價值甚
      高，且原告於73年間係以假買賣方式不法取得同段第108-
      19地號土地，不應因此將108-32地號土地分予原告云云，
      然查：原告取得附表一編號5 之土地所有權，雖可因此提
      升其原有同段第108-19地號土地之使用效益，然仍需另行
      計算其取得此筆土地之價值並以上開金錢補償其他共有人
      ，符合公平原則，且既無其他共有人較原告更有取得此筆
      土地之必要性，即未造成其他共有人之損失，可謂兩蒙其
      利，此係本院為使土地利用發揮最大經濟效用所考量之結
      果，至原告前此取得同段第108-19地號土地之緣由，並非
      本院所得置喙，且此部分事實與本件分割遺產事件兩不相
      涉，被告等人倘認原告就此有何不法情事，自應另循相關
      民刑事法律程序處理，不應作為原告是否適於取得附表一
      編號5 土地所須考量因素之一，是被告乙○○等6 人此部
      分所辯，亦非可採。
    (5)編號11部分：此部分現金3,000 元，應由兩造按其應繼分
      之比例取得，即原告與被告乙○○、丁○○、甲○○○、
      戊○○每人各取得500 元，而被告癸○○○、己○○、壬○○、庚○○及辛○○等5 人共同取得500 元。
五、分割遺產之訴，係必要共同訴訟，原、被告之間本可互換地
    位，且遺產依公平原則分割之後，兩造均蒙其利，是本院認
    為本件之訴訟費用應由兩造依其應繼分之比例負擔，較為公
    允，爰就此判決如主文第2 項所示。
六、訴訟費用負擔之依據：民事訴訟法第80條之1 、第85條第1
    項前段。
中　　華　　民　　國　　94　　年　　8 　　月　　12　　日
                          家事庭法　官　邱光吾
右為正本係照原本作成。
如對本判決上訴，須於判決送達後20日內向本院提出上訴狀。
                                書記官  葉燕蓉
中　　華　　民　　國　　94　　年　　8 　　月　　12　　日
附表一：
┌──┬───────────────┬──────┬──────┐
│編號│     地              號       │  面 　 積  │  權利範圍  │
│    │                              │（平方公尺）│            │
├──┼───────────────┼──────┼──────┤
│ １ │苗栗縣苗栗市○○○段108-3地號 │    43.00   │    全部    │
├──┼───────────────┼──────┼──────┤
│ ２ │苗栗縣苗栗市○○○段108-12地號│   295.00   │    全部    │
├──┼───────────────┼──────┼──────┤
│ ３ │苗栗縣苗栗市○○○段108-14地號│    33.00   │    全部    │
├──┼───────────────┼──────┼──────┤
│ ４ │苗栗縣苗栗市○○○段108-31地號│     7.00   │    全部    │
├──┼───────────────┼──────┼──────┤
│ ５ │苗栗縣苗栗市○○○段108-32地號│     4.00   │    全部    │
├──┼───────────────┼──────┼──────┤
│ ６ │苗栗縣苗栗市○○段273-14地號  │   174.00   │   114/212  │
├──┼───────────────┼──────┼──────┤
│ ７ │苗栗縣苗栗市○○○段107-3地號 │   196.00   │     1/7    │
├──┼───────────────┼──────┼──────┤
│ ８ │苗栗縣苗栗市○○○段107-5地號 │    48.00   │     1/7    │
├──┼───────────────┼──────┼──────┤
│ ９ │苗栗縣苗栗市○○○段107-8地號 │     8.00   │     1/7    │
├──┴───────────────┴──────┴──────┤
├──┬───────────────┬──────┬──────┤
│編號│     建    物    門    牌     │  面    積  │  權利範圍  │
│    │                              │（平方公尺）│            │
├──┼───────────────┼──────┼──────┤
│１０│苗栗縣苗栗市○○里○○街91號  │   149.50   │     1/7    │
│　  │                              │            │            │
└──┴───────────────┴──────┴──────┘
附表二：
 ┌──────────┬────────────────┐
 │   姓        名     │  應     繼     分    比    例  │
 ├──────────┼────────────────┤
 │   丙   ○   ○     │              1/6               │
 ├──────────┼────────────────┤
 │   乙   ○   ○     │              1/6               │
 ├──────────┼────────────────┤
 │   丁   ○   ○     │              1/6               │
 ├──────────┼────────────────┤
 │   甲  ○  ○  ○   │              1/6               │
 ├──────────┼────────────────┤
 │   戊   ○   ○     │              1/6               │
 ├──────────┼────────────────┤
 │   癸  ○  ○  ○   │              1/30              │
 ├──────────┼────────────────┤
 │   己   ○   ○     │              1/30              │
 ├──────────┼────────────────┤
 │   壬   ○   ○     │              1/30              │
 ├──────────┼────────────────┤
 │   庚   ○   ○     │              1/30              │
 ├──────────┼────────────────┤
 │   辛   ○   ○     │              1/30              │
 └──────────┴────────────────┘
